臺灣高雄地方法院刑事判決　　　　　　　　　　　 九十二年度訴字第四七九號
　　公　訴　人　臺灣高雄地方法院檢察署檢察官
　　被　　　告　乙○
右列被告因重利案件，經檢察官提起公訴（九十一年度偵字第八七四三號），本院判
決如左：
    主  文
乙○無罪。
    理  由
一、公訴意旨略以：被告乙○自民國九十一年一月中旬起，擔任設於高雄市苓雅區○○○路四○四號寶貝旅行社（負責人為洪淑惠，另為不起訴處分）實際負責人，
    並以每月新台幣（下同）一萬五千元之代價，僱用不知情之林慧婷（另為不起訴
    處分）擔任職員，負責辦理客人護照、遞送機票及訂定機位等業務。竟貪圖重利
    ，而與數位不詳年籍之成年男子、女子共同基於常業重利之犯意聯絡，在自由時
    報刊登『在店刷卡，現刷現拿，快速安全實拿九八○○，全區服務，00000
    00』廣告，對外招攬客戶，引誘不特定之借款人與其聯繫，利用借款人急需用
    款之際貸予金錢，而取得與原本顯不相當之重利，共同恃以為生，並以為常業。
    適先有借款人丁○○於九十一年二月十五日十八時許，因急需用款，遂撥打上
    開電話向被告借款，經被告同意後，即至上述寶貝旅行社，以『假消費真刷卡』
    之方式，以潘某所有之萬泰商業銀行信用卡（卡號為000000000000
    0000號），佯以刷卡九千九百元購買機票之方式，再由不詳年籍之男子以九
    千一百元交予丁○○，取得利息八百元，即月息約八分之利息；又有借款人甲○○於九十一年三月一日二十時許，因急需用款，遂撥打上述電話，向被告借款
    ，經被告同意後，至上述寶貝旅行社，以『假消費真刷卡』之方式，以甲○○所
    有萬泰商業銀行信用卡（卡號0000000000000000號），佯以刷
    卡六千六百元購買機票之方式，再由不詳年籍之男子將六千元交予甲○○取回不
    詳數目之機票，取得利息六百元，即月息約十分之利息；再有借款人丙○○於
    九十一年三月二日十六時許，因急需用款，遂撥打上述電話，向被告借款，經被
    告同意後，至上述寶貝旅行社，以『假消費真刷卡』之方式，以丙○○所有之中
    華商業銀行信用卡（卡號0000000000000000號），佯以刷卡一
    萬一千五百五十元購買機票之方式，再由不詳年籍之女子將一萬元交予丙○○而
    取回七張機票，取得利息一千五百五十元，即月息約九分；後有借款人戊○○
    於九十一年三月八日十五時許，因急需用款，遂撥打上述電話向被告借款，經被
    告同意後，至上述寶貝旅行社，以『假消費真刷卡』之方式，以戊○○所有之萬
    泰商業銀行信用卡（卡號為0000000000000000號），佯以刷卡
    六千六百元購買四張機票之方式，再由不詳年籍之男子以六千元交予戊○○取回
    該四張機票，取得利息六百元，即月息約十分之利息等情。因認被告涉犯刑法第
    三百四十五條常業重利罪嫌。
二、按犯罪事實應依證據認定之，無證據不得認定其犯罪事實；又不能證明被告犯罪
    ，應諭知無罪之判決，刑事訴訟法第一百五十四條第二項及第三百零一條第一項
    前段分別定有明文。又按刑事訴訟法上所謂認定犯罪事實之證據，係指足以認定
    被告確有犯罪行為之積極證據而言，如未能發現相當證據或證據不足以證明，自
    不能以推測或擬制之方法，以為裁判基礎，最高法院二十九年上字第三一○五號
    及四十年台上字第八十六號分別著有判例；而認定不利於被告之事實，須依積極
    證據，苟積極證據不足為不利被告之認定時，即應為有利於被告之認定，更不必
    有何有利之證據，亦有最高法院三十年上字第八一六號判例可資參照。若證據資
    料在經驗科學上或論理法則上尚有對被告較為有利之存疑，而無從依其他客觀方
    法排除此項合理之可疑，即不得以此資料作為斷罪之基礎，且刑事訴訟制度受『
    倘有懷疑，則從被告之利益為解釋』、『被告應被推定為無罪』之原則所支配，
    故得為訴訟上之證明者，無論為直接或間接證據，須客觀上於一般人均不致有所
    懷疑而達於確信之程度者，始可據為有罪之認定，倘其證明尚未達於『確信』之
    程度，而有合理可疑存在時，即難據以為被告不利認定，換言之，在法律判斷上
    ，即不能為被告有罪之認定。
三、公訴人認被告涉犯常業重利罪嫌，無非係以證人丁○○、甲○○、戊○○及丙○○之證詞；扣案刷卡機、信用卡簽帳單、刷卡清單、客戶刷卡資料電腦明細
    帳簿及身分證，資為論罪依據。訊據被告堅決否認有何上開犯行，辯稱：伊係正
    常經營，機票亦曾交付客戶，並未刊登廣告，亦未以『假消費真刷卡』之方式，
    向不特定人賺取重利等語。經查：
  (一)被告擔任寶貝旅行社（址設高雄市苓雅區中寶貝旅行社山二路四○四號。名義負
    責人為洪淑惠，另為不起訴處分）實際負責人，而丁○○、甲○○、丙○○及戊○○分別於附表所示時間，持附表所示信用卡，至寶貝旅行社（因被告靠行在旭
    東旅行社，故以旭東旅行社名義申請刷卡機）刷卡，刷卡金額詳如附表所示等情
    ，業據被告自白在卷（詳本院九十二年三月十七日審判筆錄），並經證人丁○○
    、甲○○、丙○○及戊○○分別於警訊、偵查及本院中證述明確（詳九十一年三
    月九日、三月二十五日、四月一日及四月十五日憲兵隊訊問筆錄；檢察官九十一
    年五月十四日、七月十二日及十二月二十六日訊問筆錄；本院九十二年四月二十
    一日審判筆錄、九十二年七月二十五日訊問筆錄）；且有萬泰商業銀行信用卡中
    心九二消卡字第五○○一五號函附簽帳單、財團法人聯合信用卡處理中心九十二
    年一月七日（九二）聯卡會計字第○○四號函附刷卡明細在本院卷可參。是此部
    分之事實，堪以認定。
  (二)證人丁○○、甲○○、丙○○及戊○○歷次陳述：
  證人丁○○分別證陳：(1)九十一年二月十五日，伊撥打自由時報『刷卡借現金』
    廣告之電話，詢問有無刷卡借現金，對方稱：有，並問需要多少錢，伊回答一萬
    元，對方說要扣利息，一萬元實拿九千二百元，嗣相約在中山二路、苓雅路口會
    面，且帶其至寶貝旅行社，進入該店後，對方要求出示身分證、信用卡給予辨識
    ，經辨識後，交由旅行社櫃臺小姐，計算金額後，告知要刷高雄至臺北機票計九
    千九百元，伊簽立簽帳單後至外面等候，約三分鐘後，對方便拿九千一百元予伊
    等語（詳九十一年三月二十五日憲兵隊訊問筆錄）；(2)伊刷九千九百元買機票，
    到店外等，小姐就出來，拿現金九千一百元換回其機票等語（詳九十一年十二月
    二十六日檢察官訊問筆錄）；(3)伊看到自由時報，就撥打電話，一個男生接電話
    ，表示刷卡一萬元，實拿九千二百元，並相約在苓雅路、中山路口見面，待一起
    進入旅行社內，伊就將信用卡交予服務人員刷卡九千九百元，六張機票，是用信
    封裝起來，內有機票。對方僅要其向服務人員說要買幾張機票，進入旅行社之前
    ，對方就已經跟伊講好了，嗣伊先出旅行社，對方隨後就出來，相差不到一分鐘
    ，對方於交付現金九千二百元後，就騎機車離開，未再進入旅行社等語（詳本院
    九十二年四月二十一日審判筆錄）；(4)進入旅行社後，是由對方與櫃臺小姐講話
    ，伊僅負責刷卡、簽名，未向櫃臺小姐表示要購買機票，且未拿機票，嗣對方要
    其至外面等，並交付現金，當時櫃臺小姐未表示機票未拿等語（詳本院九十三年
    二月十九日判筆錄）。準此，證人丁○○就『有無向櫃臺小姐表示購買機票』、
    『有無拿到機票』等事實，前後所述並不一致。
  證人甲○○分別證陳：(1)九十一年三月一日，伊撥打自由時報『刷卡借現金』廣
    告之電話，詢問有無刷卡借現金，對方稱：有，並相約在中山二路、苓雅路口會
    面，見面後，對方要求出示身分證給予辨認，並詢問需要多少錢，伊回答六千元
    ，對方表示要扣一成利息，同意後，對方除帶其進入寶貝旅行社，並將伊信用卡
    交予櫃臺男子，直接刷卡六千六百元，刷卡後，櫃臺男子要其簽立簽帳單，且交
    付信封袋，嗣對方要其至外面等候，約三分鐘後，對方便拿六千元予伊，並要求
    返還信封袋等語（詳九十一年四月十五日憲兵隊訊問筆錄）；(2)一男子帶其至該
    店刷卡，刷卡後，店員交付信封袋，伊就到店外等，嗣原接洽之男子就在店外，
    拿六千元換回該信封袋等語（詳九十一年十二月二十六日檢察官訊問筆錄）。準
    此，證人甲○○前後所證，核屬一致。
  證人丙○○分別證陳：(1)九十一年三月二日，伊撥打自由時報廣告之電話，詢問
    有無刷卡換現金，對方（小姐）稱：有，並相約在七賢路、民族路口會面，且帶
    其至寶貝旅行社，進入該店後，對方要求出示身分證、信用卡給予辨識，並詢問
    要借多少錢，伊回答一萬元，對方走出店外向其表示：要實拿一萬元，就要刷卡
    一萬一千五百五十元，進入該店後，由櫃臺小姐計算金額後，刷卡購買高雄至臺
    北機票七張，計一萬一千五百五十元，簽立簽帳單後，櫃臺小姐隨即交付七張機
    票，對方要其至外面等候，約二分鐘後，對方表示要以一萬元購回機票，伊回答
    好，對方即拿走機票，並進入旅行社內，嗣走出旅行社後，交付一萬元等語（詳
    九十一年四月一日憲兵隊訊問筆錄）；(2)進入櫃臺後，櫃臺小姐就交付七張機票
    ，伊刷卡一萬一千五百五十元，帶我去之小姐要其在車上等候，與我接洽之小姐
    從旅行社出來，並拿一萬元說要買回機票等語（詳九十一年五月四日檢察官訊問
    筆錄）。準此，證人丙○○就『對方先表示要購回機票，旋持機票進入旅行社，
    再走出旅行社，並交付一萬元』、或『對方走出旅行社後，即以一萬元購回機票
    』等事實，前後所述並不一致。
  證人戊○○分別證陳：(1)九十一年三月八日，伊撥打自由時報廣告之電話，詢問
    有無刷卡借現金，對方稱：有，並問需要多少錢，伊回答約五千元，嗣相約在中
    山二路、苓雅一路口會面，見面後，對方要伊出示身分證給予辨識，隨後帶其至
    寶貝旅行社，進入該店後，伊將信用卡交予對方，告知需五千元，對方計算金額
    後，告知櫃臺小姐要刷四張機票，計六千六百元，伊簽立簽帳單後至外面等候，
    約五分鐘後，對方便拿六千元予伊，並表示預扣利息及手續費六百元，未拿到機
    票等語（詳九十一年三月九日憲兵隊訊問筆錄）；(2)店員有拿六千元換回機票等
    語（詳九十一年十二月二十六日檢察官訊問筆錄）；(3)當時係說刷卡買東西換現
    金，進入旅行社後，旅行社人員向其表示預借之方式，伊要借六千元，但須扣一
    些成數，就刷四張機票，旅行社人員有拿機票給伊看，但其未將機票帶出旅行社
    ，嗣對方要其在旅行社外等候，對方才出來交付現金，至於旅行社有無收回機票
    、有無將機票交予跟其一起去之人，已不復記憶等語（詳本院九十二年七月二十
    五日審判筆錄）。準此，證人戊○○就『何人換回機票』、『進入旅行社後，何
    人與櫃檯人員接洽』等事實，前後所述並不一致。
  (三)爰審酌證人丁○○、甲○○、丙○○及戊○○均見到自由時報『在店刷卡，現
    刷現拿，快速安全實拿九八○○，全區服務，0000000』廣告，乃撥打電
    話聯絡後，再由刊登廣告集團人員帶同至寶貝旅行社刷卡，已如前述，並有廣告
    及指認單附憲兵隊卷、警聲搜卷可參。因前開證人刷卡時間介於九十一年二月十
    五日至九十一年三月八日間，時間不長，在犯罪模式相同下，犯罪手段亦應一致
    ，但證人就『有無交付機票』、『何人換回機票』、『進入寶貝旅行社後，由何
    人接洽』、『出旅行社後，對方先詢問要購回機票，再進入旅行社，嗣再外出交
    付現金』等事實，彼此所證並不一致；且同一證人就同一事實，亦有不同之證詞
    ，則前開證人所陳，是否屬實，已非無疑。又一般『假消費、真刷卡』行為模
    式，如刊登廣告之人即為信用卡特約商店人員、或與該商店掛勾，由於信用卡持
    有人意在換取現金，特約商店則在賺取『刷卡物品實際價額』與『刷卡金額之差
    額』，為求便利，雙方實際上並無交付商品行為，亦無需見到商品；且直接由櫃
    臺給付金錢即可，無庸多此一舉，在店外換回物品，相較於店內之隱密，如於店
    外換回物品，反易暴露行為，徒增被查獲之危險。然證人丁○○、甲○○、丙○○均曾證陳：有交付機票之行為等語、證人戊○○亦證述：曾見到機票等語；且
    前開證人均證述：確於店外交付現金，實與一般常見之『假消費、真刷卡』型態
    不同。另被告如與刊登廣告集團人員存有犯意聯絡，且被告確有『假消費、真
    刷卡』行為，為賺取更高之利潤，與刷卡人相約見面之人，無需再帶刷卡人至其
    他商店刷卡。但證人丁○○復於本院證陳：於寶貝旅行社刷卡後，對方又帶其至
    對面旅行社、家樂福刷卡等語（詳本院九十三年二月九日審判筆錄），難謂被告
    與該刊登廣告集團人員存有犯意聯絡。況因該旅行社不同意刷卡（詳證人丁○○
    證詞，本院九十三年二月九日審判筆錄），刊登廣告集團人員如與該旅行社掛勾
    ，又豈會被拒絕刷卡；而家樂福賣場係屬知名企業，交易行為係銀貨兩訖，公眾
    週知並無『假消費、真刷卡』行為，故刊登廣告集團人員與上開商店應無犯意聯
    絡，刊登廣告集團人員又豈會捨易（即被告旅行社如為共犯）就難（家樂福），
    亦徵刊登廣告集團人員係隨機帶同刷卡人至各商店交易，再以低價買回物品轉賣
    ，獲取利潤甚明。再者，由於證人丁○○、丙○○、戊○○均未見過被告（詳
    九十一年七月十二日及十二月二十六日檢察官訊問筆錄），被告顯非帶同證人丁○○、丙○○及戊○○至寶貝旅行社之人；而自由時報刷卡借現廣告之電話，經
    查詢後，並非被告申設，無轉接電話等情，亦有中華電信股份有限公司南區分公
    司傳真申設資料附卷可參。因並無證據證明被告與刊登廣告集團人員掛勾，且依
    現存資料，廣告電話資料亦與被告無關，尚難認被告有『假消費、真刷卡』之犯
    意聯絡及行為分擔。此外，證人丁○○、甲○○、丙○○及戊○○刷卡後，僅
    須依信用卡契約規定，按時向發卡銀行繳納本息，無需向刊登廣告集團人員或被
    告旅行社繳納利息，即被告似無貸與金錢，亦無取得利息，是否與重利罪構成要
    件該當，尚非無疑；而扣案證物部分，僅能證明證人丁○○、甲○○、丙○○及
    戊○○曾至被告旅行社刷卡，無法因此認定被告經營『假消費、真刷卡』之業務
    。從而，被告應無常業重利罪行。
  (四)綜上，被告應無公訴人所指之犯嫌。此外，復查無其他積極證據足資證明被告有
    上開犯行，既不能證明被告犯罪，依法自應為無罪判決之諭知。
據上論斷，應依刑事訴訟法第三百零一條第一項前段，判決如主文。
中      華      民      國      九十三      年    二    月    二十七    日
                 臺灣高雄地方法院刑事第一庭
                                  審判長法官  林水城
                                        法官  陳銘珠
                                        法官  方百正
右正本證明與原本無異。
如不服本判決，應於判決送達後十日內，向本院提出上訴狀。
                                        書記官  張金蘭
中    華    民    國      九十三      年      二      月      二十七   日
附表：
  ┌────┬──────────────┬───────┬──────┐
  │ 姓  名 │   卡                號     │ 消  費  日   │  消費金額  │
  ├────┼──────────────┼───────┼──────┤
  │ 丁○○ │萬泰商業銀行                │九十一年二月十│九千九百元  │
  │        │00000000000000│五日          │            │
  │        │○六號                      │              │            │
  ├────┼──────────────┼───────┼──────┤
  │ 甲○○ │萬泰商業銀行                │九十一年三月一│六千六百元  │
  │        │00000000000000│日            │            │
  │        │○一號                      │              │            │
  ├────┼──────────────┼───────┼──────┤
  │ 丙○○ │中華商業銀行                │九十一年三月二│一萬一千五百│
  │        │00000000000000│日            │五十元      │
  │        │○八號                      │              │            │
  ├────┼──────────────┼───────┼──────┤
  │ 戊○○ │萬泰商業銀行                │九十一年三月八│六千六百元  │
  │        │00000000000000│日            │            │
  │        │○一號                      │              │            │
  └────┴──────────────┴───────┴──────┘
